臺灣基隆地方法院民事簡易判決　　94年度基簡字第461號
原　　　告　台灣省農工企業股份有限公司
法定代理人　乙○○
訴訟代理人　邱六郎 律師
訴訟代理人　戊○○
被　　　告　甲○○
　　　　　　丁○○
　　　　　　丙○○
　　　　　　己○○
當事人間拆屋還地等事件，本院於民國94年10月21日言詞辯論終
結，判決如下：
    主  文
被告甲○○、丁○○、丙○○、己○○應將坐落於基隆市○○區
○○段6小段36之4、36之8、37之96地號土地上，如複丈成果圖
標示Ｂ部分（面積3平方公尺）、Ｃ部分（面積4.76平方公尺）
、Ｆ部分（面積2.49平方公尺）之建築改良物拆除，土地返還原
告。
被告丙○○應將坐落於基隆市○○區○○段6小段36之4、36之8
地號土地上，如複丈成果圖標示Ｇ部分（面積8.47平方公尺）、
Ｈ部分（面積13.19平方公尺）之鐵皮屋拆除，土地返還原告。
訴訟費用由被告甲○○、丁○○、丙○○、己○○負擔十分之三
，被告丙○○負擔十分之七。
本判決第一項得假執行，但被告甲○○、丁○○、丙○○、己○○如以新台幣拾捌萬肆仟伍佰元預供擔保，免為假執行。
本判決第二項得假執行，但被告丙○○如以新台幣參拾捌萬玖仟
捌佰捌拾元預供擔保，免為假執行。
    事實及理由要領
一、原告起訴主張：
（一）坐落於基隆市○○區○○段6小段第36之4、36之8、37之
      96等地號之土地（以下簡稱系爭36之4、36之8、37之96等
      地號土地）為原告所有，然被告甲○○所有之門牌號碼為
      基隆市○○區○○路252巷10號1樓、被告丁○○所有之門
      牌號碼為基隆市○○區○○路252巷10號2樓、被告丙○○
      所有之門牌號碼為基隆市○○區○○路252巷10號3樓、被
      告己○○所有之門牌號碼為基隆市○○區○○路252巷10
      號4樓建物占有原告上揭地號土地如複丈成果圖標示
      Ｂ、Ｃ、Ｆ、Ｇ、Ｈ所示，被告等乃屬無權占有，為此訴
      請被告等應拆除上揭占用部分返還原告。
（二）又被告所有之房屋乃於67年3月30日興建完工，原告均不
      知其等房屋占用到原告之前揭土地，迄至93年間被告己○○所有之房屋前屋主遭法院查封拍賣測量時，原告方知被
      告所有房屋占用原告上揭土地之事實，因此，被告不得主
      張適用民法第796條之規定。由其複丈成果圖標示Ｇ、Ｈ
      部分乃被告丙○○增建之鐵皮屋，顯然更不符合民法第
      796條規定之要件。
（三）惟如法院認為本件就複丈成果圖標示Ｂ、Ｃ、Ｆ部分有民
      法第796條規定之適用，則原告依據民法共同侵權行為之
      規定得請求被告4人應依據系爭土地之公告現值每平方公
      尺為18,000元計算，被告等占有之Ｂ、Ｃ、Ｆ等3部分合
      計面積10.25平方公尺，合計為184,500元，乃屬原告所受
      之損害，被告應連帶賠償因占有原告土地所受之184,500
      元之損害。
（四）基於前述，聲明如下：
  １、被告丙○○應將坐落於基隆市○○區○○段6小段36之4、
      36之8地號土地上，如複丈成果圖標示Ｇ部分（面積8.47
      平方公尺）、Ｈ部分（面積13.19平方公尺）之鐵皮屋拆
      除，土地返還原告。
  ２、
（１）先位部分：
      被告甲○○、丁○○、丙○○、己○○應將坐落於基隆市
      中正區○○段○○段36之4、36之8、37之96地號土地上，
      如複丈成果圖標示Ｂ部分（面積3平方公尺）、Ｃ部分（
      面積4.76平方公尺）、Ｆ部分（面積2.49平方公尺）之建
      築改良物拆除，土地返還原告。
（２）備位部分：被告甲○○、丁○○、丙○○、己○○應連帶
      給付原告184,500元，及自追加訴狀繕本送達翌日起至清
      償日止，按年息百分之五計算之利息。
（三）願供擔保，請准宣告假執行。
二、被告等辯稱：
（一）複丈成果圖標示Ｂ、Ｃ、Ｆ部分：
      被告等固對於所有建物占有原告所有土地如複丈成果圖標
      示Ｂ、Ｃ、Ｆ部分土地不爭執，惟主張本件應適用民法
      796 條規定，原告並未於興建房屋時及時異議，故不得請
      求被告拆除建物返還複丈成果圖標示Ｂ、Ｃ、Ｆ部分土地
      ，且被告願意依據原告計算之金額184,500元購買上揭部
      分之土地。
（二）複丈成果圖標示Ｇ、Ｈ部分：
      被告丙○○亦不否認其所加蓋之鐵皮屋占有原告所有土地
      如複丈成果圖標示Ｇ、Ｈ部分。但希望原告有較長的時間
      讓其慢慢拆除。
（三）基於前述聲明：駁回原告之訴。
三、得心證之理由：
（一）被告己○○經合法通知，未於言詞辯論期日到場，核無民
      事訴訟法第386條所列各款情形，依民事訴訟法第436 條
      第2項、第385條第1項前段之規定，准原告之聲請，由其
      一造辯論而為判決。
（二）原告主張被告等所有之房屋基地占有其所有之系爭36之4
      、36之8、37之96等地號之土地如複丈成果圖標示Ｂ、Ｃ
      、Ｆ、Ｇ、Ｈ，業據被告等均不爭執，且有原告提出土地
      登記簿謄本3份，暨本院會同基隆市信義區地政事務所現
      場履勘測量後繪製之複丈成果圖可資參照，原告主張要堪
      採信。
（三）首按民法第七百九十六條所謂越界建築，其建築物必為房
      屋，苟屬非房屋構成部分之牆垣、豬欄、狗舍或屋外之簡
      陋廚廁，尚不能謂有該條之適用（最高法院59年台上字第
      17 99號判例要旨參照）。是以被告丙○○單獨增蓋之鐵
      皮屋占有原告所有之系爭36之4、36之8地號土地如複丈成
      果圖標示Ｇ、Ｈ部分，因並非建築物本體是以並無民法第
      796條規定之適用，因此原告主張被告丙○○應拆除該部
      分鐵皮屋增建於法有據，應予准許。
（四）次按民法第七百九十六條所定土地所有人建築房屋逾越疆
      界者，鄰地所有人如知其越界而不及時提出異議，不得請
      求移去或變更其建築物，係指鄰地所有人於土地被越界建
      築當時，明知而不為反對，不得於建築完成後再請拆除建
      築物而言。本件原告否認於被告所有系爭房屋本體興建時
      ，已明知其等房屋本體使用基地逾越疆界占有系爭36之4
      、36之8、37之96地號土地。而被告等亦係經本院會同基
      隆市信義區地政事務所現場履勘繪製複丈成果圖後，方知
      悉其等房屋基地局部占有原告系爭土地，是以原告抗辯尚
      堪採信為真。而依據前揭判例要旨揭示，適用民法第796
      條規定之前提，須以土地所有權人確實明知鄰地所有人越
      界建築為必要，實乃越界占用他人土地本來即屬違法行為
      ，應該沒有保護必要，但該法條適用之結果，卻是對於違
      法行為予以維持，反過來對於土地所有權能加以極大的剝
      奪，因此適用的前提要件，當然應該僅限於土地所有權人
      明知鄰地所有人興建房屋越界建築之狀況下，否則可能會
      產生過度維護違法占有土地興建房屋之利益，卻犧牲土地
      所有權人之偏頗情況。基此，因本件原告並無明知被告系
      爭房屋於興建時越界建築而故意不及時異議之狀況前已認
      定，是以並無民法第796條規定之適用，因此被告依據該
      條抗辯原告不得請求其拆屋還地，顯無理由。
（五）另，本件被告等並非系爭房屋原始起造人，乃係購買取得
      所有權，故系爭房屋越界建築其等毫無所悉，但被告購買
      房屋時不知有該項越界建築之狀況存在，僅能據此抗辯其
      等對於侵害原告所有權部分並無故意或過失，因此不能成
      立侵權行為，但對於原告本件所依據民法第767條規定所
      有物返還請求權，因其並不以被告具有有故意或過失為前
      提，凡是確實占有他人土地即應該返還，是以被告縱然毫
      無故意或過失，亦無法據此主張無庸返還他人土地。至於
      被告等如因返還基地需拆除房屋受有損害，其應該依據買
      賣契約向出賣人主張契約責任，而非拒絕返還原告所有之
      土地。
（六）末以，本院確曾思及被告等乃向他人購買房屋，購屋之際
      毫無知悉占有原告土地乙節，現突然面臨拆屋還地之訴求
      ，情節是有可憫之處，但參酌本件被告所拆除之建物部分
      面積非大，又非建物主體，如果拆除尚不致因此危及被告
      等建物之安全，且如被告等如果不想拆除其等占有原告土
      地之部分建物，原告現進行清算程序中，將所有土地（包
      含系爭36之4、36之8、37之96等地號土地）公開標售中，
      被告也可以向原告購買系爭36之4、36之8、37之96等地號
      土地，則被告等即無庸拆屋還地，是以被告等並非毫無保
      存其建物完整方法，是以本院認為原告行使權利尚屬合法
      允恰。
（七）因此，原告主張被告丙○○占有原告所有系爭土地如附圖
      標示Ｇ、Ｈ部分，被告甲○○、丁○○、丙○○、己○○
      等占有原告所有系爭土地如附圖標示Ｂ、Ｃ、Ｆ部分，要
      堪認定，而本件情況並不符合民法第796條規定之要件，
      是以被告等不得據此拒絕返還土地，且被告亦無其他法律
      上依據可以合法占有上揭各該部分土地，因此原告主張被
      告等乃無權占有其所有土地，應返還如主文所示之土地為
      有理由。
（八）綜上所述，原告依據所有物返還請求權，請求被告等拆除
      占有原告土地如主文所示部分，於法有據，應予准許。
五、本件係就民事訴訟法第427條第4項訴訟適用簡易程序所為被
    告敗訴之判決，依同法第389條第1項第3款規定，應職權宣
    告假執行。被告部分則由本院依據職權宣告得供擔保免為假
    執行。
六、本件訴訟費用，因原告勝訴，故應由被告負擔，然因本件共
    同被告間利害關係顯有差異，被告丙○○所應單獨拆除之面
    積較大，因此依法酌定比例分別負擔。
中　　華　　民　　國　　94　　年　　11　　月　　2 　　日
                  臺灣基隆地方法院基隆簡易庭
                          法      官  王翠芬
以上正本係照原本作成。
對於本件判決如有不服，應於收受送達後20日內向本院提出上訴
書狀，上訴於本院合議庭，並按他造當事人之人數附具繕本。
中　　華　　民　　國　　94　　年　　11　　月　　2 　　日
                          法院書記官  修丕龍
